臺灣桃園地方法院民事判決　　　　　　　100年度訴字第200號
原　　　告　台灣糖業股份有限公司
法定代理人　胡懋麟
訴訟代理人　陳在源律師
　　　　　　張梅音律師
被　　　告　張國基
　　　　　　李新功
上列當事人間請求拆屋還地事件，本院於民國100 年9 月2 日言
詞辯論終結，判決如下：
    主      文
被告張國基應將坐落於桃園縣中壢市○○段二０六之四一地號土
地內如附圖所示二０六之四一（A ）部分面積三十二點二三平方
公尺，及同段二０六之四二地號土地內如附圖所示二０六之四二
（A ）部分面積０點四七平方公尺土地上之建物（即門牌號碼：
桃園縣中壢市○○路○段二巷二十九號房屋）拆除，將該部分土
地返還原告。
被告張國基應給付原告新台幣貳萬貳仟伍佰肆拾元，及自民國一
百年二月十二日起至返還上開第一項之占用土地與原告之日止，
按月給付原告新台幣肆佰壹拾元。
被告李新功應將坐落於桃園縣中壢市○○段二０六之六地號土地
內如附圖所示二０六之六（A ）部分面積０點四平方公尺，及二
０六之六（B ）部分面積二十九點五二平方公尺土地上之建物（
即門牌號碼：桃園縣中壢市○○路○段十八巷五號房屋）拆除，
將該部分土地返還原告。
被告李新功應給付原告新台幣貳萬零陸佰貳拾參元，及自民國一
百年二月二十六日起至返還上開第三項之占用土地與原告之日止
，按月給付原告新台幣參佰柒拾伍元。
原告其餘之訴駁回。
訴訟費用由被告張國基負擔百分之五十二，餘由被告李新功負擔
。
    事實及理由
壹、程序方面：
一、本件被告均經合法通知，皆未於言詞辯論期日到場，核無民
    事訴訟法第386 條各款所列情形，爰依原告聲請，由其一造
    辯論而為判決。
二、按訴狀送達後，原告不得將原訴變更或追加他訴，但請求之
    基礎事實同一、擴張或減縮應受判決事項之聲明者，不在此
    限，民事訴訟法第255 條第1 項但書第2 款、第3 款分別定
    有明文。次按所謂請求之基礎事實同一，係指變更或追加之
    訴與原訴之主要爭點有其共同性，各請求利益之主張在社會
    生活上可認為同一或關連，而就原請求之訴訟及證據資料，
    於審理繼續進行在相當程度範圍內具有同一性或一體性，得
    期待於後請求之審理予以利用，俾先後兩請求在同一程序得
    加以解決，避免重複審理，進而為統一解決紛爭者，即屬之
    。本件原告起訴時原聲明：「被告張國基應將坐落桃園縣中
    壢市○○段206-41地號土地上，門牌號碼：桃園縣中壢市○
    ○里○○路○ 段2 巷29號，面積32.23 平方公尺（以實測為
    基準）之建物拆除，並將土地返還原告，另將同段206-42、
    206-82地號土地返還原告，並應給付原告新台幣（下同）15
    6,134 元，及自起訴狀送達翌日起至拆屋還地之日止，按月
    給付原告2,602 元；被告李新功應將坐落桃園縣中壢市○○
    段206- 6地號土地上，門牌號碼：桃園縣中堅里光明路2 段
    18巷5 號，面積32.90 平方公尺（以實測為準）之建物拆除
    ，並將土地返還原告，並給付原告61,852元，及自起訴狀送
    達翌日起至拆屋還地之日止，按月給付原告1,031 元」。嗣
    於民國100 年8 月5 日本院言詞辯論期日，變更聲明為：「
    被告張國基應將坐落於桃園縣中壢市○○段206-41地號土地
    內如附圖所示（即桃園縣中壢地政事務所100 年6 月8 日土
    地複丈成果圖，見本院卷第104 頁）206-41（A ）部分面積
    32.23 平方公尺，及同段206-42地號土地內如附圖所示206-
    42（A ）部分面積0.47平方公尺土地上之建物（門牌號碼：
    桃園縣中壢市○○路○ 段2 巷29號房屋）拆除，將該部分土
    地返還原告。被告張國基並應給付原告156,134 元，及自起
    訴狀繕本送達被告張國基之翌日起至拆屋還地之日止，按月
    給付原告2,602 元；被告李新功應將坐落於桃園縣中壢市○
    ○段206- 6地號土地內如附圖所示206-6 （A ）部分面積0.
    4 平方公尺，及206-6 （B ）部分面積29.52 平方公尺土地
    上之建物（門牌號碼：桃園縣中壢市○○路○ 段18巷5 號房
    屋）拆除，將該部分土地返還原告。被告李新功並應給付原
    告61,852元，及自起訴狀繕本送達被告李新功翌日起至拆屋
    還地之日止，按月給付原告1,031 元」。核原告上開訴之變
    更，均係就上開土地範圍內是否遭被告等占用之基礎事實，
    所使用之訴訟資料具共同性，堪認請求之基礎事實同一，且
    屬擴張或減縮應受判決之聲明，按首揭規定說明意旨，於法
    並無不合，自應准許。
貳、實體方面：
一、原告主張：（一）查桃園縣中壢市○○段206-41、206-42及
    206-6 地號之土地為原告所有（下稱系爭206-41號土地、系
    爭206-42號土地及系爭206-6 號土地，以上合稱系爭土地）
    ，此有土地登記謄本附卷可稽（見本院卷第5 、6 、8 頁）
    ，詎訴外人蔡世兩於系爭206-41號土地上興建建物（門牌號
    碼為：桃園縣中壢市○○里○○路○ 段2 巷29號，面積32.2
    3 平方公尺，下稱系爭29號建物），並同時占用系爭206-42
    號土地（即如附圖206-41（A ）、206-42（A ）所示兩部分
    之土地，見本院卷第104 頁），嗣蔡世兩將系爭29號建物出
    售與被告張國基，並由張國基取得事實上處分權，管理使用
    至今，而張國基則將戶籍設於系爭29號建物，此有張國基之
    戶籍謄本、寄送與張國基之信件影本在卷可憑（見本院卷第
    31頁、第58至59頁）。而被告李新功則無權占用系爭206-6
    號土地（即如附表所示206-6 （A ）、206-6 （B ）部分之
    土地），並於其上興建建物（門牌號碼為：桃園縣中壢市○
    ○里○○路○ 段18巷5 號，下稱系爭5 號建物），此亦有李
    新功之戶籍謄本、寄送與李新功之信件影本在卷可佐（見本
    院卷第32頁、第62至64頁）。（二）承前，被告張國基及被
    告李新功無權占用原告上開土地乙節，應屬無疑。則依民法
    第767 條物上請求權之規定，原告自得向被告張國基主張拆
    除系爭29號建物，並將所占用系爭206-41號土地及系爭206-
    42地號之部分土地返還原告；向被告李新功主張拆除系爭5
    號建物，並將所占用系爭206-6 號土地之部分返還原告。（
    三）末查無權占用他人土地者，按民法第179 條不當得利之
    規定，應返還相當於租金之損害賠償，故原告對被告等請求
    起訴前回溯5 年相當之租金應屬合理；且因被告無權占有原
    告所有之土地，對原告構成民法第184 條第1 項前段之侵權
    行為，原告請求本院就此部分擇一為有利於原告之判決。綜
    上，為此爰依民法第767 條、第184 條第1 項前段及第179
    條之法律關係提起本訴等語，並聲明：如前揭變更後之聲明
    。
二、被告張國基、李新功未於言詞辯論期日到庭陳述，亦未提出
    任何書狀以為答辯。
三、得心證之理由：
    本院前依職權函詢桃園縣中壢地政事務所及桃園縣政府地方
    稅務局中壢分局，詢問有關系爭29號建物、系爭5 號建物之
    建物保存登記及房屋稅籍資料，經桃園縣中壢地政事務所以
    100 年2 月14日中地登字第1000001605號函及桃園縣政府地
    方稅務局中壢分局以100 年5 月11日桃稅壢房字第10000838
    75號函函復得知，上開建物均未有保存登記，亦無房屋稅籍
    資料（見本院卷第19頁、第79頁），合先敘明。是本件所應
    審究者，厥為：（一）系爭土地為何人所有？（二）被告張
    國基對系爭29號建物、被告李新功對系爭5 號建物，是否具
    事實上處分權或所有權？是否占用前揭原告之系爭土地？如
    有占用，占用之範圍為何？有無占有系爭土地之正當權源？
    （三）原告請求被告給付不當得利是否有理？若有理由，則
    金額若干？茲分別論斷如下：
（一）按所有人對於無權占有或侵奪其所有物者，得請求返還之
      。對於妨害其所有權者，得請求除去之，民法第767 條第
      1 項前段、中段定有明文。又以無權占有為原因，請求返
      還土地者，占有人對土地所有權存在之事實無爭執，而僅
      以非無權占有為抗辯者，土地所有權人對其土地被無權占
      有之事實無舉證責任，占有人自應就其取得占有係有正當
      權源之事實證明之，最高法院85年度台上字第1120號判決
      意旨可資參照。次按當事人主張他造主張之事實，於言詞
      辯論不爭執者，視同自認。當事人對於他造所主張之事實
      ，已於相當時期受合法通知，而於言詞辯論期日不到場，
      亦未提出書狀爭執者，準用第1項規定，民事訴訟法第280
      第1 項、第3 項復有明定。經查：
      1.原告主張其為系爭土地之所有權人，並提出系爭土地之
        登記謄本為憑（見本院卷第5 至第6 頁、第8 頁），堪
        信原告主張其為系爭土地所有權人一節為真實。
      2.觀原告所呈被告張國基之戶籍謄本、張國基之信件照片
        2 張及本院於100 年6 月8 日在系爭29號建物現場勘驗
        時，訊問系爭29號建物之鄰居，即桃園縣中壢市○○路
        ○ 段31號之林姓住戶之陳述：系爭29號建物為被告張國
        基之房屋等語（見本院卷第31頁、第58至59頁、本院10
        0 年6 月8 日勘驗筆錄，本院卷第86頁），堪認張國基
        具系爭29號建物之事實上處分權無疑。
      3.又觀原告所提被告李新功之戶籍謄本、李新功之信件照
        片3 張、本院100 年6 月8 日於系爭5 號建物現場勘驗
        時，訊問系爭5 號建物之鄰居，即桃園縣中壢市○○路
        ○ 段18巷4 號之住戶陳述：系爭5 號建物為被告李新功
        之房屋等語，及本院於勘驗系爭5 號建物現場，發現有
        與系爭5 號建物相同地址，收件人為李新功，諸如勞工
        保險、水電費單據等信件（見本院卷第32頁、第62至64
        頁、本院100 年6 月8 日勘驗筆錄，本院卷第87頁），
        且被告李新功就原告主張系爭5 號建物為李新功所建一
        事不爭執，可見系爭5 號建物應屬被告李新功所有，堪
        認定其具有系爭5 號建物之所有權。
      4.綜上，系爭土地所有權應屬原告，被告張國基對系爭29
        號建物具事實上處分之權利，被告李新功亦對系爭5 號
        建物具所有權，而觀附圖所載，系爭29號建物確係興建
        於系爭206-41地號土地並同時使用系爭206-42地號土地
        一部分（即如附圖所示206-41（A ）、206-42（A ）兩
        部分）、系爭5 號建物確係興建於系爭206-6 地號土地
        （即如附表所示206-6 （A ）、206-6 （B ）部分）。
        又本院前於100 年2 月11日、3 月31日及6 月14日通知
        被告張國基於100 年3 月28日、5 月6 日及7 月26日至
        本院進行言詞辯論，此有送達回證可稽（見本院卷第11
        頁、第40頁、第92頁），然被告張國基均未到庭；於10
        0 年2 月15日、4 月6 日、6 月14日通知被告李新功於
        100 年3 月28日、5 月6 日及7 月26日至本院進行言詞
        辯論，此亦有寄存送達於桃園縣政府警察局中壢分局仁
        愛派出所之回證在卷可按（見本院卷第12頁、第41頁及
        第93頁），惟被告李新功亦均未到庭，末查渠等亦復未
        提出任何書狀以為答辯，則揆諸前開說明意旨，被告張
        國基、李新功對原告主張其具系爭土地所有權及渠等無
        權占用一節，應視為自認，則原告按民法第767 條第1
        項前段規定，主張被告張國基、李新功拆除系爭29號建
        物及系爭5 號建物並返還此等房屋所占用之土地，於法
        自無不合，洵屬有理。
（二）按依不當得利之法律關係請求返還，以無法律上之原因而
      受利益，致他人受有損害為其要件，故其得請求返還之範
      圍，應以對方所受之利益為度，非以請求人所受損害若干
      為準，無權占有他人土地，可能獲得相當於租金之利益為
      社會通常之觀念，最高法院61年台上字第1695號判例意旨
      可參。查本件被告無權占有原告所有之系爭土地，已如前
      述，則被告因無法律上之原因而受利益，致使原告不能使
      用土地以獲取利益因此受有損害，原告主張依不當得利或
      侵權行為之法律關係請求被告等返還相當於租金之利益及
      損害金，應屬可取。復按土地法第97條、第105 條之規定
      ，租用基地建築房屋之租金，以不超過土地及其建築物申
      報總價額年息10％為限。所謂土地總價額，係以法定地價
      為準，土地法施行法第25條亦有明文。而法定地價，依土
      地法第148 條規定，係土地所有人依該法規定所申報之地
      價。上開計收租金限制之規定，非不得據為計算本件相當
      租金利益之標準。經查，被告張國基之系爭29號建物，位
      於桃園縣中壢市○○路○ 段2 巷之巷弄間，該巷為路寬5
      米之巷弄，距巷口與雙向2 線道之龍東路交口距離約150
      公尺，而巷口之對面為陸軍專科學校、中壢龍東路郵局，
      離系爭29號建物最近之市場為龍岡國中對面之中正市○○
      路程約摩托車行駛5 分鐘之距離；而被告李新功所有之系
      爭5 號建物，位於光明路2 段18巷之巷弄內，該巷路寬約
      為2.5 米，內無商業活動，離上開中正市場，車程以摩托
      車計算亦約須5 分鐘，步行至龍東路約須3 分鐘（本院10
      0 年6 月8 日勘驗筆錄，本院卷第86頁至88頁）。從而，
      本院衡酌當地交通，商業經濟功能等情，認本件應以申報
      地價年息4 ％計算相當於租金之利益及損害金為適當。復
      查，系爭土地95至98年之申報地價均為每平方公尺3,360
      元、99至100 年之申報地價均為每平方公尺3,76 0元，此
      有桃園縣中壢地政事務所100 年2 月17日中地登字第1001
      000973號函附卷可依（見本院卷第21頁）。基上，被告分
      別占有系爭土地如前所述範圍之面積，依原告所主張期間
      計算之不當得利如附表所示。原告主張被告張國基應給付
      原告22,540元，及自100 年2 月12日起至返還其占有部分
      土地與原告之日止，按月給付410 元；被告李新功應給付
      原告20,623元，及自100 年2 月26日起至返還其占有部分
      土地與原告之日止，按月給付375 元均為有理由。至逾此
      部分之請求即屬無據。
四、從而，原告依民法第767 條第1 項前段所有物返還請求權、
    民法第179 條不當得利法律關係等，請求被告等系爭土地上
    如主文所示範圍之建物拆除，並將土地返還與原告，且各給
    付原告如主文所示金額，為有理由，應予准許。逾此部分為
    無理由，應予駁回。又因原告請求本院就被告占用土地請求
    返還相當於租金之不當得利或侵權行為損害賠償，擇一為有
    利於原告之判決，本院既已依不當得利之法律關係判決，則
    侵權行為損害賠償請求權部分即無庸審究，併此敘明。
五、訴訟費用負擔之依據：民事訴訟法第79條、第85條第1項。
中    華    民    國   100    年    9     月    6     日
                民事第三庭  法  官  毛彥程
附表：
 ┌─┬────┬──────┬────────┬────────────┐
 │編│        │            │原告請求返還不當│不當得利之計算式（公告地│
 │  │被告姓名│總占用面積  │得利之期間      │價（備註2））占用面積 │
 │號│        │            │                │相當於租金之百分比）  │
 ├─┼────┼──────┼────────┼────────────┤
 │  │        │            │95年2 月1 日起至│3,360 元×32.7×4％× │
 │  │        │            │100 年1 月31日止│3.92年＝17,228元（元以下│
 │  │        │            │。              │四捨五入）              │
 │  │        │            │                │3,760 元×32.7×4％× │
 │  │        │            │                │1.08年＝5,312 元（元以下│
 │1 │ 張國基 │32.7平方公尺│                │四捨五入）              │
 │  │        │（32.23 ＋  │                │共計：22,540元        │
 │  │        │0.47＝32.7）├────────┼────────────┤
 │  │        │            │100 年2 月12日起│3,760 元×32.7. ×4 ％÷│
 │  │        │            │至返還土地之日止│12月＝410 （元以下四捨五│
 │  │        │            │，按月給付。    │入）                    │
 ├─┼────┼──────┼────────┼────────────┤
 │  │        │            │95年2 月1 日起至│3,360 元×29.92 ×4 ％│
 │  │        │            │100 年1 月31日止│×3.92年＝15,763元（元以│
 │  │        │            │。              │下四捨五入）            │
 │  │        │            │                │3,760 元×29.92 ×4 ％│
 │  │        │29.92平方公 │                │×1.08年＝4,860 元（元以│
 │2 │ 李新功 │尺（29.52 ＋│                │下四捨五入）            │
 │  │        │0.4＝29.92）│                │共計：20,623 元       │
 │  │        │            ├────────┼────────────┤
 │  │        │            │100 年2 月26日起│3,760 元×29.92.×4 ％÷│
 │  │        │            │至返還土地之日止│12月＝375 元（元以下四捨│
 │  │        │            │，按月給付。    │五入）                  │
 ├─┼────┴──────┴────────┴────────────┤
 │備│1.系爭土地歷年之申報地價均為：                                    │
 │  │(1)95年1月至98年12月31日為3,360元/平方公尺；                      │
 │  │(2)99年1月至今為3,760元/平方公尺；                                │
 │  │2.系爭土地既為相同地價，則計算上以各自被告占用系爭土地之總面積計算│
 │註│  。                                                              │
 └─┴─────────────────────────────────┘
以上正本係照原本作成。
如對本判決上訴，須於判決送達後20日內向本院提出上訴狀。如
委任律師提起上訴者，應一併繳納上訴審裁判費。
中    華    民    國   100    年    9     月    6     日
                            書記官  伍幸怡